【裁判字號】    95,上易,17
【裁判日期】    950404
【裁判案由】    確認優先購買權存在等
【裁判全文】
臺灣高等法院臺中分院民事判決  95年度上易字第17號
上  訴  人  鴻豐矽砂有限公司
法定代理人  丙○○
被  上訴人  乙○○
            戊○○
            丁○○
共      同
訴訟代理人  徐正安律師
被  上訴人  甲○○
上列當事人間請求確認優先購買權存在等事件，上訴人對於民
國94年11月10日臺灣苗栗地方法院94年度訴字第301號第一審判
決提起上訴，本院於95年3月22日言詞辯論終結，判決如下：
    主      文
上訴駁回。
第二審訴訟費用由上訴人負擔。
    事實及理由
一、上訴人於原審起訴主張：系爭坐落苗栗縣南庄鄉○○段第41
    之2、41之4地號土地原為被上訴人甲○○所有，經原審法院
    民事執行處以93年度執字第6832號查封拍賣，兩筆土地均由
    被上訴人乙○○、戊○○、丁○○拍定取得，其中被上訴人
    乙○○取得應有部分10分之5，被上訴人戊○○取得應有部
    分10分之3，被上訴人丁○○取得應有部分10分之2，系爭41
    之2地號土地拍定價金為新臺幣（下同）680,000元，41之4
    地號土地拍定價金則為720,000元，然伊就系爭兩筆土地有
    租賃權存在，且於土地上蓋有鐵皮屋廠房，約定租金為每年
    24,000元，法院民事執行處於拍賣公告上已載明系爭兩筆土
    地不予點交，卻未於拍賣程序中通知上訴人得以同一價格優
    先購買，此一執行程序之瑕疵應予撤銷，並由上訴人以上開
    拍定價格優先承買，為此求為確認上訴人就系爭兩筆土地有
    優先購買權存在，並塗銷被上訴人甲○○與被上訴人乙○○
    、戊○○、丁○○間之所有權移轉登記，命被上訴人甲○○
    將系爭兩筆土地以前開拍定價格出賣予上訴人，辦理所有權
    移轉登記之判決。原審判決上訴人敗訴，上訴人提起上訴，
    上訴聲明：(一)原判決廢棄；(二)確認上訴人對坐落苗栗縣南庄
    鄉○○段第41之2、41之4地號、地目：林，面積分別為3143
    平方公尺、3307平方公尺土地有優先購買權存在；(三)被上訴
    人甲○○與被上訴人乙○○、戊○○、丁○○間之所有權移
    轉登記應予塗銷，被上訴人甲○○應將上開土地分別按被上
    訴人乙○○、戊○○、丁○○拍定價格680,000元及720,000
    元出賣予上訴人，並辦理所有權移轉登記予上訴人。
二、被上訴人乙○○、戊○○、丁○○則以：上訴人於89年1月
    21日辦理解散記完成，依公司法規定，公司解散雖應辦理清
    算，清算未完成前，僅於清算範圍內，視上訴人公司未消滅
    ，但最終上訴人最後仍歸要消滅。於此，確認上訴人對係爭
    土地有無優先承買權即無實益。上訴人於89年1月21日辦理
    解散登記完成，其所提出之財政部台灣省中區國稅局86至88
    年度之營利事業所得稅結算申報書縱有二萬四千元之「租金
    支出」，亦僅能證明上訴人於辦理清算之前，有為之如此記
    錄而已，究係何筆土地並無記載，故上訴人與甲○○於86至
    88年間至於是否確有租約，尚有疑議。更何況本件土地查封
    係92年5月23日，而上訴人公司於89年即解散登記完成，故
    其法定代理人丙○○於主觀上顯認公司已不存在，無可能為
    何種法律行為，故上訴人之法定代理人丙○○於查封時自承
    現有廠房非其所有，係多年前出租他人的廠用，現已無再使
    用，且無租約存在，顯然於當事人主觀或第三人客觀之觀點
    上均無法認上訴人與甲○○就係爭土地土地有租賃關係存在
    ，依上訴人所提86至88年之營利事業所得稅結算申報書無法
    證明系爭土地於93年拍賣時上訴人與甲○○有租賃關係存在
    。甚且，上訴人或甲○○於該筆土地拍賣時亦無對租約一事
    提出聲明或異議，此顯與一般經驗法則有違，而徐女又為上
    訴人法代之妻，其陳述自因維護而有偏頗，實無為被上訴人
    不利之認定等語置辯。答辯聲明為：上訴駁回。被上訴人甲
    ○○則認諾上訴人之請求，惟其原為強制執行之債務人，既
    經法院拍賣由被上訴人乙○○、戊○○、丁○○等取得系爭
    二筆土地之所有權，已經喪失其處分權，是其認諾之訴訟標
    的根本無從履行，況其認諾亦牽涉他被上訴人，不利於被上
    訴人全體，其效力不及於全體，自不得本於被上訴人甲○○
    認諾而為其敗訴之判決，合先敘明。
三、兩造不爭執事項：
  (一)系爭兩筆土地原為被上訴人甲○○所有，經原審法院民事執
    行處以93年度執字第6832號查封拍賣，兩筆土地均由被上訴
    人乙○○、戊○○、丁○○拍定取得，其中被上訴人乙○○
    就兩筆土地取得之應有部分均為10分之5，被上訴人戊○○
    取得之應有部分均為10分之3，被告丁○○取得之應有部分
    均為10分之2。
  (二)系爭41之2地號土地拍定價金為680,000元，41之4地號土地
    拍定價金則為720,000元。
  (三)上訴人公司已於89年1月21日為解散登記。
四、得心證理由：
    按解散之公司於清算範圍內，視為尚未解散。解散公司在清
    算時期中，得為了了結現務及便利清算目的而暫時經營業務
    ，公司法第25條、第26條定有明文。是公司解散登記後進行
    清算，其目的在於了結已解散公司之一切法律關係，並分配
    財產為目的之程序，於進行清算之必要範圍內，法人格始不
    消滅，除此之外，其人格即已經消滅，法人人格消滅，相當
    於自然人之死亡，其權利能力喪失，無當事人能力，自不待
    言。經查：上訴人鴻豐矽砂有限公司業於民國89年1月21日
    為解散登記，其登記字號：建三乙字第089368180號，有公
    司登記資料可稽，並為兩造所不爭執，堪信為真實。惟上訴
    人提起確認本件系爭土地地號有優先承買權，並主張確認系
    爭土地若可優先承買，則買來之土地，可作為轉租或作其他
    營業項目，隨時並可復業，而公司主要業務為土石採取，公
    司有洗沙池，可以為加工設施云云（參見本院卷第29頁），
    惟公司解散後應進行清算，於清算程序中，公司僅能消極的
    了結現務，縱可暫時經營業務，亦也是為便利清算範圍內所
    為之必要營業行為，是清算公司於一定範圍內始有權利能力
    ，惟上訴人所提起本件確認訴訟，其目的乃在欲積極增加公
    司固定資產，復重新營業，茲為上訴人所自陳，則其完全與
    清算無關，是上訴人所提起之本件訴訟顯已逾越該公司進行
    清算必要範圍，與了結現務、便利清算目的有違，自不能認
    其人格仍為存續，亦即已經消滅，其權利能力喪失，不能為
    權利義務之主體，則本件上訴人欠缺當事人能力，亦無從補
    正，原審就此本應依民事訴訟法第二百四十九條第一項第三
    款規定駁回上訴人之訴，惟其雖非以此為理由，然所為上訴
    人敗訴之判決，其結果則屬相同，應予維持。上訴論旨，就
    此聲明廢棄改判，非有理由，應予駁回。又既經原審實體判
    決，本院自應仍以判決駁回。
五、兩造其餘攻擊防禦方法，核與本判決結果不生影響，無庸一
    一論列，併此敘明。
據上論結，本件上訴為無理由，依民事訴訟法第449條第1項、第
78條，判決如主文。
中    華    民    國    95    年    4     月    4     日
                    民事第六庭審判長法  官  林陳松
                                    法  官  王重吉
                                    法  官  鄭金龍
以上正本係照原本作成。
不得上訴。
                                    書記官  陳振海
中    華    民    國    95    年    4     月    6     日
                                                      Ｂ


司法院資訊處製作；財團法人民間司法改革基金會備份。
